【裁判字號】    90,上訴,6
【裁判日期】    900403
【裁判案由】    誣告等
【裁判全文】
臺灣高等法院臺南分院刑事判決                  九十年度上訴字第六號      Ｇ
      上  訴  人  臺灣臺南地方法院檢察署檢察官
      上  訴  人
      即  被  告  乙  ○  ○
      選任辯護人  林  永  發  律師
右上訴人因被告誣告等案件，不服臺灣臺南地方法院八十八年度訴字第三一四號中華
民國八十九年十一月九日第一審判決（起訴案號：臺灣臺南地方法院檢察署八十八年
度偵字第三四五號），提起上訴，本院判決如左：
      主      文
原判決撤銷。
乙○○無罪。
      理      由
一、本件公訴意旨略以：乙○○以製鞋為業，企圖以不正手段打擊同業，竟基於概括
    犯意，明知附表一所示拖鞋圖樣早在七十年代已為同業量產，在市面上廣為流行
    ，竟意圖為自已不法之所有，先於八十五年七月二十五日向經濟部中央標準局（
    下稱中標局）謊稱該鞋面係由其發明，申請新式樣專利權，中標局一時不察，於
    八十五年十一月十一日以編號二九一二四九號暫准公告，乙○○即利用公告期間
    ，在市面上買得同業丙○○製造之同型拖鞋，明知不實事項，意圖使丙○○受刑
    事處分，向臺灣臺南地方法院檢察署檢察官提出告訴誣指丙○○涉嫌違反專利法
    ，經臺灣臺南地方法院檢察署八十六年度偵字第一０四０八號偵查中，前開專利
    權另經豐良企業股份有限公司於八十六年一月二十一日提出異議，乙○○仍不知
    警惕，竟於八十六年八月七日持附表二所示鞋墊部分之圖樣，向內政部著作權委
    員會偽稱該圖樣係其於八十五年七月一十五日發明創作，申請美術著作登記，明
    知不實事項，使公務員登載不實，乙○○復持該不實著作權記資料，基於意圖使
    丙○○受刑事處分之故意，於民國八十六年十月二十九日向臺灣臺南地方法院檢
    察署檢察官佯稱其為前開鞋墊花紋設計圖之著作財產權人，且丙○○涉有侵害其
    前開著作財產權為由，告訴丙○○侵犯其前開圖案之美術著作財產權，經臺灣臺
    南地方法院檢察署檢察官簽分八十六年度偵字第一三四五四號偵查，嗣因臺灣臺
    南地方法院檢察署檢察官以丙○○犯罪嫌疑不足而為不起訴處分，乙○○復行聲
    請再議，經臺灣高等法院臺南分院檢察署發回續行偵查，嗣因乙○○見檢察官深
    入追查該美術著作財產權之來源，始懼而撤回告訴。因認乙○○涉有刑法第一百
    六十九條第一項誣告及第二百十六條、第二百十四條行使使公務員登載不實之文
    書罪嫌等語。
二、按犯罪事實應依證據認定之，無證據不得推定其犯罪事實；又不能證明被告犯罪
    者，應諭知無罪之判決；刑事訴訟法第一百五十四條、第三百零一條第一項分別
    定有明文。又認定不利於被告之事實，須依積極證據，苟積極證據不足為不利於
    被告事實之認定時，即應為有利於被告之認定，更不必有何有利之證據。再事實
    之認定，應憑證據，如未能發現相當證據，或證據不足以證明，自不能以推測或
    擬制之方法，為裁判基礎，最高法院三十年上字第八一六號、四十年台上字第八
    六號判例可資參照。次按誣告罪之成立，以告訴人所訴被訴人之事實必須完全出
    於虛構為要件，若有出於誤會或懷疑有此事實而為申告，以致不能證明其所訴之
    事實為真實，縱被訴人不負刑責，而告訴人本缺乏誣告之故意，亦難成立誣告罪
    名。又誣告罪之成立，以意圖他人受刑事處分虛構事實而向該管公務員申告為其
    要件，故其所訴事實，雖不能證明係屬實在，而在積極方面尚無證據證明其確係
    故意虛構者，仍不能遽以誣告罪論處，最高法院四十四年度台上字第八九二號、
    四十七年度台上字第九二七號判例可資參照。另按刑法第二百十四條所謂使公務
    員登載不實事項於公文書罪，須一經他人之聲明或申報，公務員即有登載之義務
    ，並依其所為之聲明或申報予以登載，而屬不實之事項者，始足構成，若其所為
    聲明或申報，公務員尚須為實質之審查，以判斷其真實與否，始得為一定之記載
    者，即非本罪所稱之使公務員登載不實。上訴人等以偽造之杜賣證書提出法院，
    不過以此提供為有利於己之證據資料，尚有待於法院之判斷，殊不能將之與「使
    公務員登載不實」同視別定有明文，最高法院七十三年度台上字第一七一０號著
    有判例亦可參考。
三、公訴人認被告乙○○涉有刑法第一百六十九條第一項誣告及第二百十六條、第二
    百十四條行使使公務員登載不實之文書罪嫌，無非以被告乙○○辯稱系爭鞋樣係
    伊父七十三年創作，於八十五年七月二十五日先申請登記專利權，即向檢察官具
    狀告訴丙○○、廖貴紅、林明輝三人違反專利法，於八十五年八月十三日告訴丙○○違反專利法，並於八十六年八月七日向內政部辦理著作權登記，其告訴與申
    請案時間相近，其父豈有未告知創作時間之理。又被告創作時間供述不一，足證
    有誣告故意。又被告父親證稱該鞋面係伊七十三年七月二日發明，被告不據實申
    請登記，亦有使公務員登載不實之嫌。又被告另於八十四年十一月十一日向中標
    局申請新式樣專利權，經該局於八十五年六月一日核准公告，即於八十五年十一
    月八日另案告訴郭建福、廖貴紅、林明輝三人違反專利法，足證被告慣常以此手
    段打擊同業，應有故意等情，並經人郭福建、王東龍、廖張素鑾、陳金吉、林榮
    進指證歷歷，為其所憑論據。
四、訊之上訴人即被告乙○○固承，前開圖案係伊父林見杉所構圖，於七十三年間請
    證人甲○○所訂稿繪製，並非伊所繪製，且伊係以前開圖樣之著作人身分於八十
    六年八月七日向內政部申請美術著作之著作權登記，內政復於八十六年八月十九
    日以0000000號發給內政部著作權登記簿謄本（登記號碼：八五００二號
    ）一份；並曾於八十六年十月二十九日以證人丙○○侵害其前開著作財產權為由
    ，向臺灣臺南地方法院檢察署檢察官告訴丙○○侵害其著作權等語，惟堅詞否認
    有誣告罪嫌，辯稱：伊係受讓自父親之創作，實享有該美術著作財產權，始向丙○○提出告訴；伊就前開圖案已向內政部著作權委員會申請美術著作權登記獲准
    ，且迄今亦未被撤銷，足認伊迄今確實享有前開圖案之美術著作權；臺灣臺南地
    方法院檢察署檢察官以八十六年度偵字第一三四五四號案件為不起訴處分後，亦
    經臺灣高等法院臺南分院檢察署發回續行偵查，足認伊提起該訴訟係本於合理之
    懷疑並非誣告云云。
五、經查：
  (一)按有左列情形之一者，主管機關不受理登記。一申請登記之標的不屬本法規定之
    著作者。二依第七十四條第二項規定申請登記著作財產權，而其著作財產權已消
    滅者。三著作依法應受審查，而未經該管機關審查核准者。四著作經依法禁止出
    售或散布者。五申請登記之事項虛偽者，修正前著作權法第七十七條定有明文。
    依此法條觀之，主管機關內政部受理民眾為著作權登記之際，既應就申請登記之
    事項是否虛偽為審查，堪認主管機關內政部就民眾申請著作權之登記，應為實質
    審查。雖內政部以（八五）台內著字第八五０一五０一號函示稱：故本部依著作
    權法所為之登記，僅作形式上之審核，並未就申請人陳報之事實予以調查認定等
    語；且於前開著作權登記簿謄本上亦記載：本項登記悉依申請人之申報，不做實
    質審查等語。惟內政部前述規定僅係其內部規定，查其性質僅係行政命令或行政
    規則，自無從限縮前開修正前著作權法第七十七條賦予主管機關即內政部應為實
    質審查之職權，內政部對於申請為著作權登記所為之記載及所附之文件自仍應為
    實質之審查。從而被告縱以其為著作權人等不實內容，向內政部申請為著作權登
    記，依前開判例說明，亦無刑法第二百十四條規定之適用。
  (二)次按發明經審查，認為無不予專利之理由時，應予專利；申請專利之新式樣，經
    審定公告後暫准發生專利權之效力，專利法第三十九條第一項前段、第一百零九
    第一項條定有明文。足見專利權之取得，以申請人向國家機關依法定程序申請，
    並經國家機關實質審核後，始賦予申請人專利權。此與著作權人以著作完成之際
    ，當然取得著作權情形，顯有不同。從而，縱申請人以不實事項向主管機關申請
    專利權，惟主管機關經實質審查後，已經暫准發生專利權，於未經撤銷前，應認
    申請人確實已經取得專利權。本案經濟部中央標準局業於八十五年十一月十一
    日以公告編號二九一二四九號暫准被告就前開鞋樣設計圖享有專利權，此有被告
    提出之中華民國專利公報一份為證，堪信為真實。被告於八十六年八月十三日
    以丙○○製作與其已享有新式樣專利相仿之拖鞋，因認丙○○侵害其擁有之經濟
    部中央標準局於八十五年十一月十一日以公告編號二九一二四九號之暫准專利權
    ，而向臺灣臺南地方法院檢察署檢察官提出告訴等情，業據被告於偵審中自承不
    諱，並有臺灣臺南地方法院檢察署八十六年度偵字第一０四０八號卷宗在卷可稽
    。被告於前開告訴狀中指稱證人丙○○所製作之鞋與其享有之專利權近似一節
    ，亦有經濟部中央標準局八十六年三月四日以（八六）台專（貳）０三０二一字
    第一０七八０三號回函及育德國際專利商標事務所八十五年十二月十三日專利侵
    害鑑定報告各一份在卷可稽，是以被告主張丙○○所製作之拖鞋有侵害其當時享
    有之暫准專利權之嫌，即非完全虛構不實。
  (三)雖被告曾於八十六年十月二十九日，持內政部於八十六年八月十九日以0000
    000號核發之著作權登記簿謄本一份，向臺灣臺南地方法院檢察署檢察官告訴
    丙○○侵害其前開鞋墊花紋設計圖之美術著作權，且經臺灣臺南地方法院檢察署
    檢察官以八十六年偵字第一三四五四號為不起訴處分，被告又於八十七年一月二
    十三日聲請再議，經臺灣高等法院臺南分院檢察署發回續行偵查，被告於八十七
    年四月七日具狀撤回告訴，經臺灣臺南地方法院檢察署檢察官以八十七年偵續字
    第六九號為不起訴處分確定等情，有內政部著作權登記簿謄本、臺灣臺南地方法
    院檢察署八十六年偵字第一三四五四號、八十七年偵續字第六九號卷宗影本各件
    在卷可稽。但前開鞋墊花紋設計圖係出於被告父親創構，委由證人甲○○於七十
    三年間，依被告父親林見杉草圖繪製一節，業據被告於本院調查時自承不諱，核
    與證人甲○○於偵查及本院調查中之證述相符（詳偵卷八十七年九月三十日訊問
    筆錄；本院九十年三月七日訊問筆錄），並有該圖案之設計圖，附卷可稽，被告
    此部分之自白與事實相符，堪以採信。被告於申請著作權登記之時，雖未就該圖
    案係林見杉委託甲○○繪製等情，據實陳述，亦未於申請時，陳明是否有因其父
    林見杉將該圖樣之美術著作財產權讓予或授權，被告能否因而擁有該圖案原始創
    作著作權，乃實質上認定之問題。縱使被告於實質上不能取得權利，亦不即當然
    成立誣告犯罪。
  (四)另按著作權人於著作完成時，即享有著作權；著作財產權得全部或部分讓與他人
    ，修正前之著作權法第十三條、第三十六條第一項前段定有明文。參諸前開規定
    可知，著作人於完成著作之際，即已取得著作權，無待國家公權力介入允許其為
    登記，即已取得著作權，縱未經登記，亦受著作權法保護，亦即著作權之取得與
    否與是否取得著作權登記無涉。又修正前著作權法第七十七條另有申請登記有左
    列事項者者，應不受理著作登記申請之規定，惟此規定僅係要求主管機關對於著
    作權之登記必須就是否有同法第七十七條所列各款事項，為實質審查，並非本質
    上改變著作權取得之規定，此觀修正前之著作權法全法一百十七條中，均無以向
    政府機關登記即可取得著作權等規定自明。被告於八十六年八月七日向內政部申
    請前開圖案美術著作權登記，並經內政部於八十六年八月十九日以000000
    0號核准發予內政部著作權登記簿謄本，且迄今未被聲明異議撤銷，自應認被告
    確實擁有前開圖案之美術著作權。從而被告以其為前開圖案美術著作財產權之人
    ，以著作權人身分於八十六年十月二十九日向臺灣臺南地方法院檢察署檢察官提
    出告訴，自認丙○○侵犯其就前開圖案美術著作權等情，仍非無的放矢之虛構事
    實。
  (五)被告就臺灣臺南地方法院檢察署檢察官八十六年度偵字第一三四五四號不起訴處
    分，於法定期間聲請再議，並經臺灣高等法院臺南分院檢察署檢察長發回續行偵
    查等情，業據被告自承在卷，並有被告提出之再議狀及臺灣高等法院臺南分院檢
    察署檢察長命令八十七年度議字第二０二號在卷可稽。又於八十四年十一月十一
    日向中標局申請新式樣專利權，經該局於八十五年六月一日核准公告，於八十五
    年十一月八日另案告訴丙○○、廖貴紅、林明輝三人違反專利法。另於八十六年
    八月七日向內政部申請美術著作之著作權登記，內政復於八十六年八月十九日以
    0000000號發給內政部著作權登記簿謄本，並於八十六年十月二十九日向
    臺灣臺南地方法院檢察署檢察官告訴丙○○侵害其著作權。依此過程，被告均先
    取得合法權源而後提出告訴，雖現實社會中，雖不免有人會以合法掩護非法，如
    惡意抄襲他人創意申請核准權利，再回頭對創意人告訴，或一再以相同手法，觸
    犯同一法規，均可證明為犯罪故意，如無特例，當事人應可本於「信賴原則」－
    信賴行政機關許可，行使其行政法上之權利。本件被告之告訴，尚無法證明其有
    犯罪故意。
  (六)綜觀前開所述，被告於八十六年八月十三日向臺灣臺南地方法院檢察署檢察官告
    訴丙○○等人侵害其專利權之際，被告確實擁有經濟部中央標準局暫准之專利權
    ，且證人丙○○所製作之拖鞋圖樣，亦與被告所享有之新型專利近似之嫌，從而
    被告前開告訴內容即非全然不實事項，縱被告原享有之前開暫准專利權已於八十
    六年十二月十六日經豐良企業公司異議後，經經濟部中央標準局撤銷前開暫准專
    利權，惟其告訴之內容是否有虛構不實之事項，當以告訴之際，其所告訴之內容
    是否虛偽不實為斷，若其於告訴之時確有專利權，則即應認其告訴內容主張其具
    有專利權一節係屬實在，而與刑法第一百六十九條第一項之誣告罪構成要件尚屬
    有間。
六、綜上所述，本案依調查所得證據，尚不能證明被告有誣告及行使明知不實事項使
    公務員登載不實文書罪嫌。此外復查無其他積極證據足認被告涉有公訴人指訴誣
    告及行使公務員登載不實文書罪嫌。原審疏未詳查，遽認被告犯刑法第一百六十
    九條第一項之誣告罪（誣告丙○○違反專利法部分），量處有期徒刑一年十月（
    另誣告違反著作權法及行使公務員登載不實文書罪嫌部分因與前揭論罪部分為連
    續犯及牽連犯關係，具裁判上一罪之關係，不另為無罪之諭知），容有未洽。被
    告上訴意旨，就有罪部分，指摘原判決採證不當，為有理由。檢察察上訴意旨，
    仍執前詞，指摘原判決不當，雖為無理由，但原判決既有可議，自屬無可維持，
    應由本院撤銷改判，諭知被告無罪判決，以昭公允。
據上論斷，應依刑事訴訟法第三百六十九條第一項前段、第三百六十四條、第三百零
一條第一項前段，判決如主文。
本案經檢察官曾顯智到庭執行職務。
中    華    民    國      九十      年      四      月        三        日
                                  臺灣高等法院臺南分院刑事第五庭
                                      審判長法官  茆    臺    雲
                                            法官  董    武    全
                                            法官  李    文    福
右正本證明與原本無異。
如不服本判決，應於判決送達後十日內向本院提出上訴狀，其未敘述理由者並應於提
出上訴狀後十日內向本院補提理由書（應附繕本)。
                                      法院書記官  李    良    倩
中    華    民    國      九十      年      四      月        四        日


司法院資訊處製作；財團法人民間司法改革基金會備份。
